ACORDAO-COMPLETO-2474251

ACÓRDÃO 9851/2021 ATA 25/2021 - PRIMEIRA CÂMARA

VISTOS, relatados e discutidos estes autos de tomada de contas especial instaurada pela Secretaria de Fomento e Incentivo à Cultura, do extinto Ministério da Cultura, em razão da omissão no dever de prestar contas da aplicação dos recursos captados no âmbito do projeto cultural Pronac 09-0186, denominado "A Trajetória Artística de Alberto Lume".
ACORDAM os ministros do Tribunal de Contas da União, reunidos em sessão da 1ª Câmara, ante as razões expostas pelo relator, em:
9.1. considerar revéis, para todos os efeitos, com fundamento no art. 12, § 3º, da Lei 8.443/1992, o Sr. Renato de Freitas Menin e a empresa Errefeme Comercial e Prestadora de Serviços Editoriais e Culturais Sociedade Ltda.;
9.2. julgar irregulares, com fundamento nos arts. 1º, I, e 16, III, "a" e "c", da Lei 8.443/1992 c/c os arts. 19 e 23, III, da mesma lei, e com arts. 1º, I, e 209, I, 210 e 214, III, do RI/TCU, as contas do Sr. Renato de Freitas Menin e condená-lo, em solidariedade, com a empresa Errefeme Comercial e Prestadora de Serviços Editoriais e Culturais Sociedade Ltda. ao pagamento da quantia abaixo especificada, com a fixação do prazo de 15 (quinze) dias, a contar da notificação, para que comprovem, perante este Tribunal (art. 214, III, "a", do RI/TCU) , o recolhimento da dívida aos cofres do Fundo Nacional da Cultura (FNC) , atualizada monetariamente e acrescida dos juros de mora, calculados a partir das datas discriminadas, até a data do recolhimento, na forma prevista na legislação em vigor:
	VALOR HISTÓRICO (R$) 
	DATA DE OCORRÊNCIA

	135.000,00
	20/4/2010

	135.000,00
	14/6/2010

	35.000,00
	22/12/2010

	2.000,00
	27/12/2010

	10.000,00
	31/10/2011

	4.900,00
	28/12/2011

9.3. aplicar ao Sr. Renato de Freitas Menin e empresa Errefeme Comercial e Prestadora de Serviços Editoriais e Culturais Sociedade Ltda., individualmente, a multa prevista no art. 57 da Lei 8.443/1992 c/c o art. 267 do RI/TCU, no valor de R$ 90.000,00 (noventa mil reais) , com a fixação do prazo de 15 (quinze) dias, a contar da notificação, para que comprovem, perante este Tribunal (art. 214, III, "a", do RI/TCU) , o recolhimento da dívida aos cofres do Tesouro Nacional, atualizada monetariamente desde a data do presente acórdão até a do efetivo recolhimento, se for paga após o vencimento, na forma da legislação em vigor;
9.4. autorizar, desde já, caso requerido, o parcelamento da dívida em até 36 (trinta e seis) parcelas mensais, nos termos do art. 217 do RI/TCU, com a incidência sobre cada parcela dos devidos encargos legais até o efetivo pagamento, com esclarecimento ao responsável de que a falta de pagamento de qualquer parcela importará no vencimento antecipado do saldo devedor (§ 2º do art. 217 do RI/TCU) ; e 
9.5. autorizar, desde logo, nos termos do art. 28, II, da Lei 8.443/1992, a cobrança judicial das dívidas, caso não atendidas as notificações;
9.6. enviar cópia desta deliberação à Secretaria Nacional de Fomento e Incentivo à Cultura do Ministério do Turismo e aos responsáveis, para ciência, informando que a deliberação, acompanhada do relatório e do voto que a fundamentarem, estará disponível para consulta no endereço www.tcu.gov.br/acordaos.
9.7. em cumprimento ao disposto no § 3º do art. 16 da Lei 8.443/1992, encaminhar cópia desta deliberação à Procuradoria da República em São Paulo.

Tomada de contas especial instaurada em razão da omissão no dever de prestar contas do projeto cultural Pronac, denominado A Trajetória Artística de Alberto Lume.

Primeira Câmara

Ministério da Cidadania.

3. Interessados/Responsáveis:
3.1. Responsáveis: Errefeme Comercial e Prestadora de Serviços Editoriais e Culturais Sociedade Ltda. (07.020.079/0001-61); Renato de Freitas Menin (XXX.244.568-XX).

13.1. Ministros presentes: Walton Alencar Rodrigues (Presidente), Benjamin Zymler e Jorge Oliveira.
13.2. Ministro-Substituto convocado: Augusto Sherman Cavalcanti.
13.3. Ministro-Substituto presente: Weder de Oliveira (Relator).

WEDER DE OLIVEIRA

Examina-se processo de tomada de contas especial instaurada pela Secretaria de Fomento e Incentivo à Cultura, do extinto Ministério da Cultura, em que foram responsabilizados a empresa Errefeme Comercial e Prestadora de Serviços Editoriais e Culturais Sociedade Ltda. e seu sócio, Sr. Renato de Freitas Menin, em razão da omissão no dever de prestar contas dos recursos federais captados no âmbito do projeto cultural Pronac 09-0186, denominado "A Trajetória Artística de Alberto Lume".
Para contextualizar os fatos ensejadores, as análises e os encaminhamentos do processo, reproduzo a seguir, com ajustes de forma, a instrução da Secretaria de Controle Externo de Tomada de Contas Especial (Secex-TCE) [footnoteRef:2]: [2:  Peça 27.] 
"HISTÓRICO
Em 8/5/2017, com fundamento na IN/TCU 71/2012, alterada pela IN/TCU 76/2016 e DN/TCU 155/2016, o dirigente da instituição Secretaria de Fomento e Incentivo à Cultura autorizou a instauração da tomada de contas especial (peça 3, p. 69-70) . 
A Portaria 83, de 121/10/2009, autorizou a captação do valor de apoio, totalizando R$ 342.892,00, com prazo para captação dos recursos de 22/10/2009 a 31/12/2011, recaindo o prazo para prestação de contas em 30/1/2012 (peça 3, p. 8, 44, 47, 50, 54 e 66) .
A empresa proponente captou recursos autorizados, no montante de R$ 321.900,00, conforme atestam os recibos de mecenato (peça 3, p. 51-53 e 55-57) . 
O fundamento para a instauração da Tomada de Contas Especial, conforme no Relatório de TCE 32/2017 (peça 3, p. 82-86) , foi a constatação da seguinte irregularidade: 
Omissão do dever de prestar contas.
Os responsáveis arrolados na fase interna foram devidamente comunicados e, diante da ausência de justificativas suficientes para elidir a irregularidade e da não devolução dos recursos, instaurou-se a tomada de contas especial.
No relatório (peça 3, p. 82-86) o tomador de contas concluiu que o prejuízo importaria no valor original de R$ 321.900,00, imputando-se responsabilidade à Errefeme Comercial e Prestadora de Serviços Editoriais e Culturais Sociedade Ltda. e Renato de Freitas Menin.
Em 28/3/2019, a Controladoria-Geral da União emitiu o relatório de auditoria 278/2018 (peça 3, p. 95-97) , em concordância com o relatório do tomador de contas. O certificado de auditoria e o parecer do dirigente do órgão de controle interno concluíram pela irregularidade das presentes contas (peças 3, p. 98-101) .
Em 13/4/2019, o ministro responsável pela área atestou haver tomado conhecimento das conclusões contidas no relatório e certificado de auditoria, bem como do parecer conclusivo do dirigente do órgão de controle interno, manifestando-se pela irregularidade das contas, e determinou o encaminhamento do processo ao Tribunal de Contas da União (peça 9) .
Na instrução inicial (peça 12) , analisando-se os documentos nos autos, concluiu-se pela necessidade de realização de citação para as irregularidades abaixo:
Irregularidade 1: não comprovação da boa e regular aplicação dos recursos federais repassados à Errefeme Comercial e Prestadora de Serviços Editoriais e Culturais Sociedade Ltda., em face da omissão no dever de prestar contas dos valores transferidos, no âmbito do projeto incentivado, no período de 22/10/2009 a 31/12/2011, cujo prazo encerrou-se em 30/1/2012.
Evidências da irregularidade: documentos técnicos presentes na peça 3, p. 69 e 71.
Normas infringidas: Arts. 37, caput, e 70, parágrafo único, da Constituição Federal; art. 93 do Decreto-Lei 200/67; art. 66, do Decreto 93.872/1986; art. 29, da Lei 8.313/1991; IN/STN 1/1997.
Débitos relacionados aos responsáveis: Errefeme Comercial e Prestadora de Serviços Editoriais e Culturais Sociedade Ltda. (CNPJ: 07.020.079/0001-61) e Renato de Freitas Menin (CPF: XXX.244.568-XX) 
	Data de ocorrência
	Valor histórico (R$) 

	20/4/2010
	135.000,00

	14/6/2010
	135.000,00

	22/12/2010
	35.000,00

	27/12/2010
	2.000,00

	31/10/2011
	10.000,00

	28/12/2011
	4.900,00

Cofre credor: Fundo Nacional de Cultura.
Responsável: Renato de Freitas Menin (CPF: XXX.244.568-XX) :
Conduta: não demonstrar a boa e regular aplicação dos recursos federais recebidos e geridos por meio do instrumento em questão, no período de 22/10/2009 a 31/12/2011, em face da omissão na prestação de contas, cujo prazo encerrou-se em 30/1/2012.
Nexo de causalidade: a conduta descrita impediu o estabelecimento do nexo causal entre as possíveis despesas efetuadas com os recursos recebidos, no âmbito do instrumento em questão, no período de 22/10/2009 a 31/12/2011.
Culpabilidade: não há excludentes de ilicitude, de culpabilidade e de punibilidade; é razoável supor que o responsável tinha consciência da ilicitude de sua conduta; era exigível conduta diversa da praticada, qual seja, desincumbir-se do seu dever por meio da apresentação da prestação de contas no prazo e forma devidos. 
Responsável: Errefeme Comercial e Prestadora de Serviços Editoriais e Culturais Sociedade Ltda. (CNPJ: 07.020.079/0001-61) .
Conduta: não demonstrar a boa e regular aplicação dos recursos federais recebidos e geridos por meio do instrumento em questão, no período de 22/10/2009 a 31/12/2011, em face da omissão na prestação de contas, cujo prazo encerrou-se em 30/1/2012.
Nexo de causalidade: a conduta descrita impediu o estabelecimento do nexo causal entre as possíveis despesas efetuadas com os recursos recebidos, no âmbito do instrumento em questão, no período de 22/10/2009 a 31/12/2011.
Culpabilidade: não há excludentes de ilicitude, de culpabilidade e de punibilidade; é razoável supor que o administrador responsável pela pessoa jurídica tinha consciência da ilicitude de sua conduta; era exigível conduta diversa da praticada, qual seja, desincumbir-se do seu dever por meio da apresentação da prestação de contas no prazo e forma devidos. 
Encaminhamento: citação.
Irregularidade 2: não cumprimento do prazo originalmente estipulado para prestação de contas do projeto incentivado, cujo prazo encerrou-se em 30/1/2012.
Evidências da irregularidade: documentos técnicos presentes na peça 3, p. 69 e 71. 
Normas infringidas: Arts. 37, caput, e 70, parágrafo único, da Constituição Federal; art. 93 do Decreto-Lei 200/67; art. 66, do Decreto 93.872/1986; art. 29, da Lei 8.313/1991; IN STN 1/1997.
Responsável: Renato de Freitas Menin (CPF: XXX.244.568-XX) .
Conduta: descumprir o prazo originalmente estipulado para prestação de contas dos recursos federais recebidos à conta do instrumento em questão, o qual se encerrou em 30/1/2012.
Nexo de causalidade: a conduta descrita impediu o estabelecimento do nexo causal entre as possíveis despesas efetuadas com os recursos recebidos, no âmbito do instrumento em questão, no período de 22/10/2009 a 31/12/2011.
Culpabilidade: não há excludentes de ilicitude, de culpabilidade e de punibilidade; é razoável supor que o responsável tinha consciência da ilicitude de sua conduta; era exigível conduta diversa da praticada, qual seja, desincumbir-se do seu dever por meio da apresentação da prestação de contas no prazo e forma devidos. 
Em cumprimento ao pronunciamento da unidade (peça 14) , foram efetuadas as citações dos responsáveis, nos moldes adiante:
 Errefeme Comercial e Prestadora de Serviços Editoriais e Culturais Sociedade Ltda:
	Comunicação: Edital 157/2020 (peça 22) 
Data da Expedição: 27/2/2020
Data da Ciência: 28/2/2020 (peça 24) 
Nome Recebedor: ---
Observação: houve duas tentativas de citá-la pela via postal, por meio do Ofício 8991/2019 (peça 17) , encaminhado ao endereço constante da base da Receita Federal (pesquisa de peça 15) , porém devolvido com o motivo 'mudou-se' (peça 20) e pelo Ofício 3729/2020 (peça 23) , encaminhado ao endereço de seu representante (pesquisa de peça 21) , igualmente devolvido pelo mesmo motivo (peça 25) . Dessa forma, com base na orientação contida no item 9.1 do Anexo ao Memorando-Circular 10/2018 - Segecex, foi realizada a citação da empresa por edital:
9.1 Na situação prevista neste item 9, não havendo o comparecimento espontâneo do seu representante legal, nos termos do art. 179, §4º, do RI/TCU, a unidade técnica deve utilizar o edital (art. 179, inc. III, do RI/TCU; art. 3º, inc. IV, da Resolução-TCU 170/2004) , observadas as orientações da Seção XVI deste Anexo. 
Fim do prazo para a defesa: 16/3/2020
	
a)  Renato de Freitas Menin:
	Comunicação: Ofício 8982/2019 - Secex-TCE (peça 18) 
Data da Expedição: 30/10/2019
Data da Ciência: 4/11/2019 (peça 19) 
Nome Recebedor: Eriwan Santos
Observação: Ofício enviado para o endereço do responsável, conforme pesquisa na base de dados da Receita Federal (peça 16) .
Fim do prazo para a defesa: 19/11/2019
	
Conforme Despacho de Conclusão das Comunicações Processuais (peça 26) , informamos que as providências inerentes às comunicações processuais foram concluídas. 
Transcorrido o prazo regimental, os responsáveis Errefeme Comercial e Prestadora de Serviços Editoriais e Culturais Sociedade Ltda. e Renato de Freitas Menin permaneceram silentes, devendo ser considerados revéis, nos termos do art. 12, § 3º, da Lei 8.443/1992.
ANÁLISE DOS PRESSUPOSTOS DE PROCEDIBILIDADE DA IN/TCU 71/2012
Apreciação do Prejuízo ao Contraditório e Ampla Defesa
Verifica-se que não houve o transcurso de mais de dez anos desde o fato gerador sem que tenha havido a notificação dos responsáveis pela autoridade administrativa federal competente (art. 6º, inciso II, c/c art. 19 da IN/TCU 71/2012, modificada pela IN/TCU 76/2016) , uma vez que o fato gerador da irregularidade sancionada ocorreu em 30/1/2012, e os responsáveis foram notificados sobre as irregularidades pela autoridade administrativa competente por meio de edital de notificação (peça 3, p. 81) , publicado no DOU em 21/11/2017.
Valor de Constituição da TCE 	
Verifica-se, ainda, que o valor atualizado do débito apurado (sem juros) em 1/1/2017 é de R$ 493.474,41, portanto superior ao limite mínimo de R$ 100.000,00, na forma estabelecida conforme os arts. 6º, inciso I, e 19 da IN/TCU 71/2012, modificada pela IN/TCU 76/2016. 
OUTROS DÉBITOS NOS SISTEMAS DO TCU COM OS MESMOS RESPONSÁVEIS
Informa-se que foi encontrado débito imputável aos responsáveis na TCE Processo 021.676/2019-4 (Valor do débito em 1/1/2017, R$ 110.672,33) .
A tomada de contas especial está, assim, devidamente constituída e em condição de ser instruída.
EXAME TÉCNICO			 
Da validade das notificações:
Preliminarmente, cumpre tecer breves considerações sobre a forma como são realizadas as comunicações processuais no TCU. A esse respeito, destacam-se o art. 179, do Regimento Interno do TCU (Resolução 155, de 4/12/2002) e o art. 4º, inciso III, § 1º, da Resolução TCU 170, de 30 de junho de 2004, in verbis:
Art. 179. A citação, a audiência ou a notificação, bem como a comunicação de diligência, farse-ão:
I - mediante ciência da parte, efetivada por servidor designado, por meio eletrônico, fac-símile, telegrama ou qualquer outra forma, desde que fique confirmada inequivocamente a entrega da comunicação ao destinatário;
II - mediante carta registrada, com aviso de recebimento que comprove a entrega no endereço do destinatário;
III - por edital publicado no Diário Oficial da União, quando o seu destinatário não for localizado
 (...) 
Art. 3º As comunicações serão dirigidas ao responsável, ou ao interessado, ou ao dirigente de órgão ou entidade, ou ao representante legal ou ao procurador constituído nos autos, com poderes expressos no mandato para esse fim, por meio de:
I - correio eletrônico, fac-símile ou telegrama;
II - servidor designado;
III - carta registrada, com aviso de recebimento;
IV - edital publicado no Diário Oficial da União, quando o seu destinatário não for localizado, nas hipóteses em que seja necessário o exercício de defesa.
Art. 4º. Consideram-se entregues as comunicações:
I - efetivadas conforme disposto nos incisos I e II do artigo anterior, mediante confirmação da ciência do destinatário;
II - realizadas na forma prevista no inciso III do artigo anterior, com o retorno do aviso de recebimento, entregue comprovadamente no endereço do destinatário;
III - na data de publicação do edital no Diário Oficial da União, quando realizadas na forma prevista no inciso IV do artigo anterior.
§ 1º O endereço do destinatário deverá ser previamente confirmado mediante consulta aos sistemas disponíveis ao Tribunal ou a outros meios de informação, a qual deverá ser juntada ao respectivo processo.
 (...) 
Bem se vê, portanto, que a validade da citação via postal não depende de que o aviso de recebimento seja assinado pelo próprio destinatário da comunicação, o que dispensa, no caso em tela, a entrega do AR em 'mãos próprias'. A exigência da norma é no sentido de o Tribunal verificar se a correspondência foi entregue no endereço correto, residindo aqui a necessidade de certeza inequívoca. 
Não é outra a orientação da jurisprudência do TCU, conforme se verifica dos julgados a seguir transcritos:
São válidas as comunicações processuais entregues, mediante carta registrada, no endereço correto do responsável, não havendo necessidade de que o recebimento seja feito por ele próprio (Acórdão 3648/2013-TCU-Segunda Câmara, Relator Ministro JOSÉ JORGE) ;
É prescindível a entrega pessoal das comunicações pelo TCU, razão pela qual não há necessidade de que o aviso de recebimento seja assinado pelo próprio destinatário. Entregandose a correspondência no endereço correto do destinatário, presume-se o recebimento da citação. (Acórdão 1019/2008-TCU-Plenário, Relator Ministro BENJAMIN ZYMLER) ;
As comunicações do TCU, inclusive as citações, deverão ser realizadas mediante Aviso de Recebimento - AR, via Empresa Brasileira de Correios e Telégrafos, bastando para sua validade que se demonstre que a correspondência foi entregue no endereço correto. (Acórdão 1526/2007-TCU-Plenário, Relator Ministro AROLDO CEDRAZ) .
A validade do critério de comunicação processual do TCU foi referendada pelo Supremo Tribunal Federal, nos termos do julgamento do MS-AgR 25.816/DF, por meio do qual se afirmou a desnecessidade da ciência pessoal do interessado, entendendo-se suficiente a comprovação da entrega do 'AR' no endereço do destinatário:
Ementa: agravo regimental. Mandado de segurança. Desnecessidade de intimação pessoal das decisões do tribunal de contas da união. art. 179 do regimento interno do TCU. Intimação do ato impugnado por carta registrada, iniciado o prazo do art. 18 da lei nº 1.533/51 da data constante do aviso de recebimento. Decadência reconhecida. Agravo improvido.
O envio de carta registrada com aviso de recebimento está expressamente enumerado entre os meios de comunicação de que dispõe o Tribunal de Contas da União para proceder às suas intimações.
O inciso II do art. 179 do Regimento Interno do TCU é claro ao exigir apenas a comprovação da entrega no endereço do destinatário, bastando o aviso de recebimento simples. 
Da revelia dos responsáveis Errefeme Comercial e Prestadora de Serviços Editoriais e Culturais Sociedade Ltda. e Renato de Freitas Menin
No caso vertente, a citação do Sr. Renato de Freitas Menin se deu em endereço proveniente da base de dados da Receita Federal, com entrega do ofício citatório comprovada, conforme registrado no item 11, 'b'. Quanto à empresa Errefeme Comercial e Prestadora de Serviços Editoriais e Culturais Sociedade Ltda. sua citação por edital, conforme orientação contida no item 9.1 do Anexo ao Memorando-Circular 10/2018 - Segecex, foi precedida de duas tentativas infrutíferas de citá-la, em seu próprio endereço e no endereço de seu representante legal, conforme registrado no item 11, 'a'.
Nos processos do TCU, a revelia não leva à presunção de que seriam verdadeiras todas as imputações levantadas contra os responsáveis, diferentemente do que ocorre no processo civil, em que a revelia do réu opera a presunção da verdade dos fatos narrados pelo autor. Dessa forma, a avaliação da responsabilidade do agente não pode prescindir da prova existente no processo ou para ele carreada. 
Ao não apresentar sua defesa, os responsáveis deixaram de produzir prova da regular aplicação dos recursos sob sua responsabilidade, em afronta às normas que impõem aos gestores públicos a obrigação legal de, sempre que demandados pelos órgãos de controle, apresentar os documentos que demonstrem a correta utilização das verbas públicas, a exemplo do contido no art. 93 do Decreto-Lei 200/1967: 'Quem quer que utilize dinheiros públicos terá de justificar seu bom e regular emprego na conformidade das leis, regulamentos e normas emanadas das autoridades administrativas competentes.' 
Mesmo as alegações de defesa não sendo apresentadas, considerando o princípio da verdade real que rege esta Corte, procurou-se buscar, em manifestações dos responsáveis na fase interna desta Tomada de Contas Especial, se havia algum argumento que pudesse ser aproveitado a seu favor. 
No entanto, os responsáveis não se manifestaram na fase interna, não havendo, assim, nenhum argumento que possa vir a ser analisado e posteriormente servir para afastar as irregularidades apontadas.
Em se tratando de processo em que a parte interessada não se manifestou acerca das irregularidades imputadas, não há elementos para que se possa efetivamente aferir e reconhecer a ocorrência de boa-fé na conduta dos responsáveis, podendo este Tribunal, desde logo, proferir o julgamento de mérito pela irregularidade das contas, conforme os termos dos §§ 2º e 6º do art. 202 do Regimento Interno do TCU. (Acórdão 2064/2011-TCU-Primeira Câmara (relator: Ubiratan Aguiar) , 6.182/2011-TCU-1ª Câmara (relator: Weder de Oliveira) , 4.072/2010-TCU-1ª Câmara (Relator: Valmir Campelo) , 1.189/2009-TCU-1ª Câmara (Relator: Marcos Bemquerer) , 731/2008-TCU-Plenário (Relator: Aroldo Cedraz) .
Dessa forma, os responsáveis Errefeme Comercial e Prestadora de Serviços Editoriais e Culturais Sociedade Ltda. e Renato de Freitas Menin devem ser considerados revéis, nos termos do art. 12, § 3º, da Lei 8.443/1992, devendo-se julgar as contas irregulares, condenando-os solidariamente ao débito apurado, aplicando-lhes, ainda, a multa prevista no art. 57 da Lei 8.443/1992.
Prescrição da Pretensão Punitiva
Vale ressaltar que a pretensão punitiva do TCU, conforme Acórdão 1441/2016-TCU-Plenário, Relator: Benjamin Zymler, que uniformizou a jurisprudência acerca dessa questão, subordina-se ao prazo geral de prescrição indicado no art. 205 do Código Civil, que é de dez anos, contado da data de ocorrência da irregularidade sancionada, nos termos do art. 189 do Código Civil, sendo este prazo interrompido pelo ato que ordenar a citação, a audiência ou a oitiva dos responsáveis.
No caso em exame, não ocorreu a prescrição, uma vez que a irregularidade sancionada ocorreu em 30/1/2012 (prazo final para prestação de contas) , e o ato de ordenação da citação ocorreu em 3/10/2019 (peça 14) .
Cumulatividade de multas 
Quanto à possibilidade de aplicação cumulativa das multas dos arts. 57 e 58, inciso I, da Lei 8.443/1992, ainda que seja adequada a realização de citação e audiência do responsável, por força do disposto no art. 209, § 4º, do Regimento Interno do TCU, o Tribunal reconhece que existe relação de subordinação entre as condutas de 'não comprovação da aplicação dos recursos' e de 'omissão na prestação de contas', sendo a primeira consequência da segunda, o que enseja, na verificação das duas irregularidades, a aplicação da multa do art. 57, com o afastamento da multa do art. 58, inciso I, em atenção ao princípio da absorção (Acórdão 9579/2015-TCU-Segunda Câmara, Relator Ministro Vital do Rêgo; Acórdão 2469/2019-TCU-Primeira Câmara, Relator Ministro Augusto Sherman) .
Conforme leciona Cezar Bitencourt (Tratado de Direito Penal: parte geral - 8ª Edição - São Paulo: Saraiva, 2003. Pg. 565) , na absorção, ' (...) a pena do delito mais grave absorve a pena do delito menos grave, que deve ser desprezada'. No caso concreto, a 'omissão no dever de prestar contas', embora seja uma irregularidade autônoma, funciona como fase ou meio para a consecução da "não comprovação da aplicação dos recursos", havendo clara relação de interdependência entre essas condutas. Dessa forma, recaindo as duas ocorrências num mesmo gestor, deve prevalecer a pena do delito mais grave, qual seja, a multa do art. 57, da Lei 8.443/1992.
Cumpre observar, ainda, que a conduta dos responsáveis, consistente nas irregularidades 'não comprovação da boa e regular aplicação dos recursos federais repassados em face da omissão no dever de prestar contas' e 'não cumprimento do prazo para apresentação de prestação de contas pelo gestor dos recursos', configura violação não só às regras legais, mas também aos princípios basilares da administração pública, eis que, em última análise, ocorre o comprometimento da necessária satisfação à sociedade sobre o efetivo emprego dos recursos públicos postos à disposição da municipalidade, por força do instrumento de repasse em questão. Nesses casos, em que fica evidente a falta de transparência e lisura, não há como afastar as suspeitas sempre presentes de que a totalidade dos recursos públicos federais, transferida ao município, tenha sido integralmente desviada, em prol de gestor ímprobo, ou de pessoas por ele determinadas, a revelar grave inobservância de dever de cuidado no trato com a coisa pública, isto é, ato praticado com culpa grave, pois, na espécie, a conduta do responsável se distancia daquela que seria esperada de um administrador público minimante diligente, num claro exemplo de erro grosseiro a que alude o art. 28 do Decreto-lei 4.657/1942 (Lei de Introdução às Normas do Direito Brasileiro) , incluído pela Lei 13.655/2018 (Acórdão 1689/2019-TCU-Plenário, Relator: Ministro AUGUSTO NARDES; Acórdão 2924/2018-TCU-Plenário, Relator: Ministro JOSÉ MUCIO MONTEIRO; Acórdão 2391/2018-TCU-Plenário, Relator: Ministro BENJAMIN ZYMLER) . 
CONCLUSÃO
Em face da análise promovida na seção 'Exame Técnico', verifica-se que os responsáveis Errefeme Comercial e Prestadora de Serviços Editoriais e Culturais Sociedade Ltda. e Renato de Freitas Menin não lograram comprovar a boa e regular aplicação dos recursos. Instados a se manifestar, optaram pelo silêncio, configurando a revelia, nos termos do §3º, do art. 12, da Lei 8.443/1992. 
Vale ressaltar que a jurisprudência pacífica nesta Corte é no sentido da imprescritibilidade das ações de ressarcimento ao erário (Súmula TCU 282) . Dessa forma, identificado dano ao erário, devese instaurar e julgar o processo de tomada de contas especial para responsabilizar seus agentes causadores, respeitando o direito ao contraditório e à ampla defesa, independentemente de quando ocorreram os atos impugnados.
Verifica-se também que não houve a prescrição da pretensão punitiva, conforme análise realizada nos itens 29 e 30.
Tendo em vista que não constam dos autos elementos que permitam reconhecer a boa-fé dos responsáveis, sugere-se que as suas contas sejam julgadas irregulares, nos termos do art. 202, § 6º, do Regimento Interno do TCU, com a imputação do débito atualizado monetariamente e acrescido de juros de mora, nos termos do art. 202, §1º do Regimento Interno do TCU, descontado o valor eventualmente recolhido, com a aplicação da multa prevista no art. 57 da Lei 8.443/1992.
Por fim, como não houve elementos que pudessem modificar o entendimento acerca das irregularidades em apuração, mantém-se a matriz de responsabilização presente na peça 12, p. 9.
PROPOSTA DE ENCAMINHAMENTO
Diante do exposto, submetemos os autos à consideração superior, propondo ao Tribunal:
a)	considerar revéis a empresa Errefeme Comercial e Prestadora de Serviços Editoriais e Culturais Sociedade Ltda. (CNPJ: 07.020.079/0001-61) e o Sr. Renato de Freitas Menin (CPF: XXX.244.568-XX) , para todos os efeitos, dando-se prosseguimento ao processo, com fulcro no art. 12, § 3º, da Lei 8.443/1992; 
b)	com fundamento nos arts. 1º, inciso I, 16, inciso III, alíneas 'a' e 'c', da Lei 8.443/1992 c/c os arts. 19 e 23, inciso III, da mesma Lei, e com arts. 1º, inciso I; 209, incisos I e III; 210 e 214, inciso III, do Regimento Interno, julgar irregulares as contas da empresa Errefeme Comercial e Prestadora de Serviços Editoriais e Culturais Sociedade Ltda. (CNPJ: 07.020.079/0001-61) e do Sr. Renato de Freitas Menin (CPF: XXX.244.568-XX) , dirigente da referida empresa, e condená-los ao pagamento das quantias a seguir especificadas, com a fixação do prazo de quinze dias, a contar da notificação, para comprovarem, perante o Tribunal (art. 214, inciso III, alínea 'a', do Regimento Interno) , o recolhimento da dívida aos cofres do Fundo Nacional de Cultura, atualizada monetariamente e acrescida dos juros de mora, calculados a partir das datas discriminadas, até a data do recolhimento, na forma prevista na legislação em vigor:	
	VALOR ORIGINAL (R$) 
	DATA DA OCORRÊNCIA

	135.000,00
	20/4/2010

	135.000,00
	14/6/2010

	35.000,00
	22/12/2010

	2.000,00
	27/12/2010

	10.000,00
	31/10/2011

	4.900,00
	28/12/2011

c)	aplicar individualmente à empresa Errefeme Comercial e Prestadora de Serviços Editoriais e Culturais Sociedade Ltda. (CNPJ: 07.020.079/0001-61) e ao Sr. Renato de Freitas Menin (CPF: XXX.244.568-XX) , a multa prevista no art. 57 da Lei 8.443/1992 c/c o art. 267 do Regimento Interno do TCU, fixando-lhes o prazo de quinze dias, a contar da notificação, para que comprovem, perante o Tribunal (art. 214, III, alínea 'a', do Regimento Interno do TCU) , o recolhimento da dívida aos cofres do Tesouro Nacional, atualizada monetariamente desde a data do acórdão que vier a ser proferido por este Tribunal até a do efetivo recolhimento, se pagas após o vencimento, na forma da legislação em vigor;
d)	autorizar, desde logo, a cobrança judicial das dívidas, caso não atendidas a notificação, na forma do disposto no art. 28, inciso II, da Lei 8.443/1992;
e)	autorizar também, desde logo, se requerido, com fundamento no art. 28, inciso I, da Lei 8.443, de 1992, c/c o art. 217, §§ 1º e 2º do Regimento Interno do TCU, o parcelamento da dívida em até 36 parcelas, incidindo, sobre cada parcela, corrigida monetariamente, os correspondentes acréscimos legais, fixando-lhe o prazo de quinze dias, a contar do recebimento da notificação, para comprovar, perante o Tribunal, o recolhimento da primeira parcela, e de trinta dias, a contar da parcela anterior, para comprovar os recolhimentos das demais parcelas, devendo incidir, sobre cada valor mensal, atualizado monetariamente, os juros de mora devidos, no caso do débito, na forma prevista na legislação em vigor, alertando os responsáveis de que a falta de comprovação do recolhimento de qualquer parcela importará o vencimento antecipado do saldo devedor, nos termos do § 2º do art. 217 do Regimento Interno deste Tribunal; 
f)	esclarecer ao Sr. Renato de Freitas Menin (CPF: XXX.244.568-XX) que, caso se demonstre a correta aplicação dos recursos por via recursal, mas não se justifique a omissão da prestação de contas, o débito poderá ser afastado, mas permanecerá a irregularidade das contas, dando-se ensejo à aplicação da multa prevista no art. 58, inciso I, da Lei 8.443/1992;
g)	enviar cópia do Acórdão que vier a ser proferido à Secretaria Especial de Cultura e aos responsáveis, para ciência, informando-lhes que a deliberação, acompanhada do Relatório e do Voto que a fundamentarem, estará disponível para a consulta no endereço www.tcu.gov.br/acordaos, além de esclarecer que, caso requerido, o TCU poderá fornecer sem custos as correspondentes cópias, de forma impressa; e
h)	encaminhar cópia da deliberação, bem como do relatório e do voto que a fundamentarem, ao Procurador-Chefe da Procuradoria da República no Estado do Acre, nos termos do § 3º do art. 16 da Lei 8.443/1992 c/c o § 7º do art. 209 do Regimento Interno do TCU, para adoção das medidas que entender cabíveis."
O Ministério Público junto a este Tribunal (MP/TCU) , representado pelo procurador Rodrigo Medeiros de Lima, concordou com a proposta da unidade instrutiva[footnoteRef:3]. [3:  Peça 31.] 
	É o relatório.

não há.

Procurador Rodrigo Medeiros de Lima.

TOMADA DE CONTAS ESPECIAL. PROJETO CULTURAL PRONAC. CAPTAÇÃO DE RECURSOS FEDERAIS POR MEIO DE INCENTIVOS FISCAIS (LEI ROUANET). OMISSÃO NO DEVER DE PRESTAR CONTAS. CITAÇÃO. REVELIA. CONTAS IRREGULARES. DÉBITO. MULTA. COMUNICAÇÕES.

TOMADA DE CONTAS ESPECIAL (TCE)

Secretaria de Controle Externo de Tomada de Contas Especial (Secex-TCE).

A Secretaria de Fomento e Incentivo à Cultura, do extinto Ministério da Cultura, instaurou este processo de tomada de contas especial (TCE) , em que foram responsabilizados a empresa Errefeme Comercial e Prestadora de Serviços Editoriais e Culturais Sociedade Ltda. e seu sócio, Sr. Renato de Freitas Menin, em razão da omissão no dever de prestar contas da aplicação dos recursos federais captados no âmbito do projeto cultural Pronac 09-0186, denominado "A Trajetória Artística de Alberto Lume". 
Para execução do projeto, foi autorizada a captação de até R$ 342.892,00, no período de 22/10/2009 a 31/12/2011, com data final para apresentação da prestação de contas fixada 30/1/2012. A empresa proponente captou o montante de R$ 321.900,00.
O fundamento para a instauração da TCE foi a omissão no dever de prestar contas, com débito quantificado pelo valor original de R$ 321.900,00, imputando-se a responsabilidade à Errefeme Comercial e Prestadora de Serviços Editoriais e Culturais Sociedade Ltda. e ao Sr. Renato de Freitas Menin.
A Controladoria-Geral da União (CGU) emitiu o correspondente parecer concordando com as conclusões do relatório do tomador de contas especial. 
Neste Tribunal, os responsáveis foram citados devido à não comprovação da boa e regular aplicação dos recursos federais repassados ao Pronac 09-0186, em face da omissão no dever de prestação de contas.
Transcorrido o prazo regular para apresentar alegações de defesa ou restituir os valores reclamados no processo, os responsabilizados permaneceram silentes.
Dessa forma, a Secretaria de Controle Externo de Tomada de Contas Especial (SecexTCE) propõe, no essencial, considerá-los revéis, julgar suas contas irregulares, condenar-lhes ao pagamento do débito solidário e aplicar-lhes multa. 
O Ministério Público de Contas (MP/TCU) , representado pelo procurador Rodrigo Medeiros de Lima, concordou com a proposta da unidade instrutiva.
		II
Incidem sobre o responsável os efeitos da revelia, dando-se prosseguimento ao processo, nos termos do art. 12, § 3º, da Lei 8.443/1992.
A captação por meio da sistemática implantada pela Lei 8.313/1991 (Lei Rouanet) corresponde à aplicação de recursos públicos federais (originária de incentivos fiscais - imposto de renda) , perfeitamente abrangida pela jurisdição do Tribunal[footnoteRef:2]. [2:  Vide Acórdão 6111/2017-TCU-Segunda Câmara e 9860/2019-TCU-2ª Câmara, ministro Aroldo Cedraz, 5254/2018-TCU-1ª Câmara, ministro Bruno Dantas, entre outros.] 
O caso em exame, conforme assentado pelo Tribunal em diversos julgados[footnoteRef:3], assemelha-se aos convênios no que se refere aos pressupostos da exigência da prestação de contas, autorizando a aplicação, por analogia, da Súmula TCU 286, que dispõe que "a pessoa jurídica de direito privado destinatária de transferências voluntárias de recursos federais, feitas com vistas à consecução de uma finalidade pública, responde solidariamente com seus administradores pelos danos causados ao erário na aplicação desses recursos". [3:  Vide Acórdão 2590/2013-TCU-Primeira Câmara e 3189/2014-TCU-1ª Câmara, ministro-substituto Augusto Sherman, 5994/2014-TCU-1ª Câmara, ministro Benjamin Zymler, 176/2014-TCU-2ª Câmara e 4536/2014-TCU-2ª Câmara, ministro-substituto André de Carvalho, 9885/2019-TCU-2ª Câmara, ministro Aroldo Cedraz, entre outros.] 
No entanto, não foram apresentados os documentos/informações requeridos ou qualquer defesa dos responsáveis que permitissem concluir pela regular aplicação dos recursos públicos captados por meio de incentivos fiscais da Lei Rouanet, imputando-se a responsabilidade dos gestores pelo dano ao erário, quantificado pelo total dos recursos obtidos.
Não se configurou a prescrição decenária da pretensão punitiva deste Tribunal, contada nos termos do Acórdão 1441/2016-TCU-Plenário, porquanto o fato gerador desta TCE (prazo final para apresentar documentos/informações complementares à prestação de contas ocorreu em 30/1/2012) e as citações dos responsáveis foram ordenadas em 3/10/2019.
Assim, consoante proposto pela unidade instrutiva e pelo MP/TCU, impõe-se julgar irregulares as contas especiais do Sr. Renato de Freitas Menin e condenar-lhe, solidariamente, em débito com a empresa Errefeme Comercial e Prestadora de Serviços Editoriais e Culturais Sociedade Ltda., aplicando-lhes, individualmente, a multa prevista no art. 57 da Lei 8.442/1992.
Diante do exposto, manifesto-me pela aprovação do acórdão que ora submeto à apreciação deste Colegiado. 
TCU, Sala das Sessões Ministro Luciano Brandão Alves de Souza, em 20 de julho de 2021.
Weder de Oliveira 
Relator